【裁判字號】    98,交聲,727
【裁判日期】    990325
【裁判案由】    違反道路交通管理處罰條例聲明異議
【裁判全文】
臺灣新竹地方法院交通事件裁定        98年度交聲字第727號
原處分機關  交通部公路總局新竹區監理所新竹市監理站
異  議  人
即受處分人  甲○○
上列異議人即受處分人因違反道路交通管理處罰條例案件，對交
通部公路總局新竹區監理所新竹市監理站中華民國98年10月13日
竹監新三字第裁51—E00000000號違反道路交通管理事件裁決處
分，聲明異議，本院裁定如下：
    主  文
原處分撤銷。
甲○○汽車駕駛人，駕駛汽車經測試檢定酒精濃度超過規定標準
，應吊扣普通小型車駕駛執照拾貳個月，並接受道路交通安全講
習。
    理  由
一、原處分意旨略以：異議人即受處分人（下稱異議人）甲○○
    於民國98年9月30日凌晨1時36分許，駕駛車牌號碼6P—2162
    號自用小客貨車，行經新竹市○道○路南下交流道口時，因
    有酒後經酒精濃度測試結果為每公升1.02毫克超過規定標準
    ，而仍駕車行駛於道路上之違規事實，經新竹市警察局交通
    隊第二分隊警員填製新竹市警察局竹市警交字第E00000000
    號舉發違反道路交通管理事件通知單（下稱舉發單）依法舉
    發，異議人於應到案日期即98年10月15日前到案聽候裁決，
    原處分機關認異議人確有前開違規行為，爰依道路交通管理
    處罰條例第35條第1 項第1 款（裁決書漏載第24條第1 項第
    2 款）及違反道路交通管理事件統一裁罰基準表之規定，以
    交通部公路總局新竹區監理所新竹市監理站竹監新三字第裁
    51-E00000000號違反道路交通管理事件裁決書裁處異議人罰
    鍰新臺幣（下同）49,500元，吊扣駕駛執照12個月，並施以
    道路交通安全講習。異議人於收受前揭裁決書後，於98年10
    月13日聲明異議。
二、異議意旨略以：我於上開時、地所為之酒後駕車之違規行為
    ，業經臺灣新竹地方法院檢察署檢察官以緩起訴處分並命向
    財團法人犯罪被害人保護協會臺灣新竹分會支付80,000元，
    復又遭原處分機關裁處罰鍰49,500元，我的收入並不豐厚又
    有兩名子女要養，可否免除其中一項處罰，爰聲明不服，請
    求撤銷原處分等語。
三、按受處分人，不服主管機關所為之處分，得於接到裁決書之
    翌日起20日內，向管轄地方法院聲明異議；又交通法庭認為
    聲明異議有理由者，應以裁定將原處分經聲明異議部分撤銷
    ，並自為裁定，道路交通管理處罰條例第87條第1 項、道路
    交通案件處理辦法第20條前段分別定有明文。
四、按汽車駕駛人飲用酒類或其他類似物後其吐氣所含酒精濃度
    超過每公升0.25毫克以上，不得駕車；又汽車駕駛人，駕駛
    汽車經測試檢定有酒精濃度超過規定標準者，處新臺幣15,0
    00元以上60,000元以下罰鍰，並當場移置保管該汽車及吊扣
    其駕駛執照1 年；因而肇事致人受傷者，並吊扣其駕駛執照
    2 年；又汽車駕駛人有第35條第1 項規定之情形者，應接受
    道路交通安全講習，此分別為道路交通安全規則第114 條第
    2 款、道路交通管理處罰條例第35條第1 項第1 款及第24條
    第1項第2款定有明文。
五、本件酒後駕車係屬一違規行為，故罰鍰、吊扣駕駛執照處分
    與施以道路交通安全講習部分無從區分，異議人雖僅就罰款
    49,500元之處分聲明異議，而未就處以吊扣駕駛執照及施以
    道路交通安全講習部分提出異議，惟依道路交通管理處罰條
    例第89條規定，法院處理交通事件，準用刑事訴訟法第348
    條之規定，則原處分關於處以吊扣駕照12個月及施以道路交
    通安全講習部分自與罰鍰部分有全部及一部關係，應認均為
    聲明異議效力之所及，本院自得併為審酌，合先敘明。
六、經查：
(一)關於原處分裁處罰鍰49,500元部分：
 1. 按94年2 月5 日公布，於95年2 月5 日施行之行政罰法第26
    條規定：「一行為同時觸犯刑事法律及違反行政法上義務規
    定者，依刑事法律處罰之。但其行為應處以其他種類行政罰
    或得沒入之物而未經法院宣告沒收者，亦得裁處之。前項行
    為如經不起訴處分或為無罪、免訴、不受理、不付審理之裁
    判確定者，得依違反行政法上義務規定裁處之。」即所謂一
    事不二罰原則，究其立法理由，一行為同時觸犯刑事法律及
    違反行政法上義務規定時，由於刑罰與行政罰同屬對不法行
    為之制裁，而刑罰之懲罰作用較強，故在處罰目的相同且處
    罰方式相同時，若依刑事法律處罰，即足資警惕時，實無一
    事二罰再處行政罰之必要；且刑事法律處罰，由法院依法定
    程序為之，較符合正當法律秩序，應予優先適用，故同時觸
    犯刑事法律及違反行政法上義務規定之行為，行政機關得否
    科以與刑罰相類之行政罰處罰，端視該行為之刑事訴追或審
    判程序終局結果而定，在刑事訴追、審判程序尚未終局確定
    前，行政機關自不得逕予裁罰；至於罰鍰以外之沒入或其他
    種類行政罰，因兼具維護公共秩序之作用，為達行政目的，
    行政機關仍得併予裁處。
 2. 又按刑事訴訟法第253 條之1 所指之緩起訴處分，係介於起
    訴與微罪職權不起訴間之緩衝設計，而在內容及要件上與依
    同法第252 條所為之不起訴處分均有所不同，又檢察官對被
    告為緩起訴處分時，依同法第253 條之2 第1 項規定對被告
    所為之指示及課予之負擔，雖非刑罰，但對被告迭有財產減
    少及自由受限之影響，性質上可謂刑事處分，且緩起訴制度
    雖以特別預防為優先考量，但在具體個案決定上，實亦達到
    一般預防的作用及報應理念，基於一行為不二罰原則，異議
    人既已就其行為受到刑事處分，自不應因同一行為再受到國
    家的處罰（臺灣高等法院暨所屬法院96年法律座談會刑事類
    提案第36號研討結果參照）。又行政罰法第26條第2 項明定
    ：前項行為如經不起訴處分或為無罪、免訴、不受理、不付
    審理之裁判確定者，得依違反行政法上義務規定裁處之，此
    顯係針對第1 項「刑事法優先原則」所建立之一行為不二罰
    原則下的補充規定，蓋刑事程序中之「不起訴處分」、「無
    罪、免訴、不受理、不付審理之裁判」者，均屬對於被告不
    為刑事處罰之結果，此時因刑事處罰不存在，對該刑事不處
    罰之行為，依違反行政法上義務規定裁處，自不致有一行為
    二罰之情。換言之，所以得依行政罰法裁處，係因為於刑事
    程序中之該被告並未受到刑事處罰之效果，而觸犯刑事法律
    之犯罪行為，除得經檢察官之起訴，並由法院審理後，為有
    罪科刑、無罪、免訴、不受理、不付審理之裁判，或經檢察
    官為不起訴處分之外，尚有「緩起訴處分」；故所謂「緩起
    訴處分」是指雖然合乎起訴要件及門檻，惟檢察官基於便宜
    原則的考量，尤是一般預防與特別預防之目的，課予被告一
    定的負擔或指示後，予以暫緩起訴之裁量處分，惟若被告並
    未遵守其負擔或指示者，或符合一定法定要件者，檢察官得
    撤銷該處分，其後該案件可能提起公訴而受刑事處罰，故須
    待緩起訴處分實質確定時，亦即緩起訴期間屆滿且未被撤銷
    者，被告才最終地確定免於受刑事訴追。是此際依行政罰法
    第26條第2 項之立法意旨，原處分機關對該行為始得為行政
    裁罰，亦即在緩起訴期間內，該緩起訴處分仍有被撤銷之可
    能，原處分機關若同時依法為行政裁決，將使受處分人有遭
    受行政處罰及刑事訴追之危險，顯與行政罰法第26條規定之
    立法意旨相違背。
 3. 本件異議人飲用酒類後駕駛上開車輛，於上開時、地為警查
    獲，經進行呼氣酒精濃度測試，當場測得其呼氣酒精濃度達
    每公升1.02毫克，已逾規定不得駕駛車輛之濃度標準，為警
    以其有「酒後駕車肇事，經警以呼氣酒精濃度檢測，檢測值
    達1.02mg/L（禁駛）（無人受傷）」之違規之事實予以舉發
    ，並於98年10月13日遭交通部公路總局新竹區監理所新竹市
    監理站以前揭裁決書裁處罰鍰49,500元，吊扣駕駛執照12個
    月並施以道路交通安全講習，異議人於同日繳納上開罰鍰並
    聲明不服，惟異議人此同一酒後駕車之行為，同時涉犯刑法
    第185 條之3 公共危險罪，業經臺灣新竹地方法院檢察署檢
    察官於98年10月2 日以98年度速偵字第1986號為緩起訴處分
    ，並於職權送請再議，經臺灣高等法院檢察署檢察長以98年
    度上職議字第11002 號處分書駁回後確定，緩起訴期間為1
    年（緩起訴期間自98年10月14日至99年10月13日），並應於
    緩起訴處分確定後，收受執行通知之翌日起8 個月內，向財
    團法人犯罪被害人保護協會臺灣新竹分會支付80,000元等情
    ，有前揭舉發違反道路交通管理事件通知單及裁決書、臺灣
    新竹地方法院檢察署檢察官執行緩起訴處分命令通知書，臺
    灣新竹地方法院檢察署檢察官98年度速偵字1986號緩起訴處
    分書、臺灣高等法院檢察署98年度上職議字第11002 號處分
    書暨本院公務電話紀錄表各1 份附卷可稽，並經本院調取臺
    灣新竹地方法院檢察署98年度速偵字第1986號卷宗核閱無誤
    ，自堪認為屬實。職是，前開緩起訴處分期間既於99年10月
    13日始告屆滿，原處分機關在異議人尚未經終局確定無庸受
    刑事處罰前，遽於98年10月13日裁處罰鍰49,500元，即難謂
    適法。
(二)吊扣駕駛執照及施以道路交通安全講習部分：
    異議人於上開時地係駕駛前揭車輛，而有經酒測測得其呼氣
    中酒精濃度高達每公升1.02毫克，超過規定標準（0.55以上
    ）之違規事項已如上述，又異議人於行為時領取有普通小型
    車駕駛執照一節，有公路監理電子閘門證號查詢汽車駕駛人
    之查詢資料1 份附卷可參，則參酌上述規定，原處分機關依
    道路交通管理處罰條例35條第1 項第1 款吊扣異議人駕照，
    並未違反同條例第68條之規定。另施以道安講習部分，此部
    分乃裁罰性之不利處分，為維護交通安全，促使駕駛人於飲
    酒後能知所警惕，實有教導駕駛人了解交通規則並加強其遵
    循之必要。故依行政罰法第26條第1 項但書之規定，就吊扣
    駕駛執照及施以道路交通安全講習之部分依法仍得裁處之，
    原處分機關關於此部分之裁處，並無違誤。
六、綜上所述，異議人確有在上開時、地，因酒後駕駛自用小客
    貨車，經測試呼氣中酒精濃度超過規定標準之違規行為，且
    經臺灣新竹地方法院檢察署檢察官為緩起訴處分已如上述，
    參酌行政罰法第26條之規定，原處分機關依道路交通管理處
    罰條例第35條第1 項第1 款及第24條第1 項第2 款之規定，
    吊扣異議人駕駛執照12個月並施以道路交通安全講習之其他
    種類行政裁罰部分，核無違誤；惟原處分機關裁處異議人罰
    鍰49,500元，顯與行政罰法第26條「一事不二罰」之規定有
    違，尚有可議之處，然本件酒後駕車為一個違規行為，罰鍰
    、吊扣處分及施以道路交通安全講習部分無從區分，從而，
    應認異議人提起本件異議為有理由，本院自應將原處分撤銷
    ，自為裁罰如主文第2 項所示（已繳納罰鍰49,500部分應由
    原處分機關返還異議人），以期適法。至罰緩部分應由原處
    分機關俟上開緩起訴期間屆滿後，依異議人是否經撤銷緩起
    訴及受刑事追訴處罰之情形，另為適法之處理，併此敘明。
七、據上論斷，應依道路交通案件處理辦法第20條前段，裁定如
    主文。
中    華    民    國    99    年    3     月    25    日
                              交通法庭法  官   林哲瑜
以上正本證明與原本無異。
如不服本裁定，應於裁定送達後5日內向本院提出抗告狀。
中    華    民    國    99    年    3     月    25    日
                                      書記官   鍾佩芳

司法院資訊處製作；財團法人民間司法改革基金會備份。
